【裁判字號】    97,訴,2969
【裁判日期】    980520
【裁判案由】    遺產稅
【裁判全文】
臺北高等行政法院判決
                                      97年度訴字第2969號
                              .
原      告  甲○○○
訴訟代理人  潘維成  律師
複代理人    沈朝標  律師
被      告  財政部臺北市國稅局
代  表  人  凌忠嫄（局長）
訴訟代理人  丙○○
            乙○○
上列當事人間因遺產稅事件，原告不服財政部中華民國97年10月
6日台財訴字第09700369480號（案號：第00000000號）訴願決定
，提起行政訴訟。本院判決如下：
    主  文
原告之訴駁回。
訴訟費用由原告負擔。
    事  實  及  理  由
一、事實概要：原告之配偶許岑彥於民國85年7 月11日死亡，原
    告及其他繼承人等於85年12月11日辦理遺產稅申報，經被告
    初查核定遺產總額為新台幣( 下同)123,398,776元、遺產淨
    額67,828,798元、應納稅額為22,302,807元。原告就生存配
    偶剩餘財產差額分配請求權扣除額部分不服，申請復查，經
    被告以88年12月20日財北國稅法字第88051605號復查決定駁
    回，因原告未提起訴願而確定在案。嗣原告以大法官釋字第
    620 號解釋意旨與其先前主張對被繼承人之遺產有二分之一
    之剩餘財產差額分配請求權相同，該部分應自遺產總額中扣
    除為由，於97年5 月20日提出申請書，主張依行政程序法第
    128 條規定，申請被告撤銷上開復查決定，並退還溢繳稅款
    ，經被告以97年6 月12日財北國稅審二字第0970226815號函
     ( 即 原處分) 覆否准其申請。原告不服，提起訴願經決定
    駁回後，遂提起本件行政訴訟。
二、原告起訴主張：
    (一)按「凡夫妻於婚姻關係存續中取得，而於聯合財產關係消
      滅時現存之原有財產，並不區分此類財產取得於74年6月4
      日之前或同年月5 日之後，均屬剩餘財產差額分配請求權
      之計算範圍。生存配偶依法行使剩餘財產差額分配請求權
      者，依遺產及贈與稅法之立法目的，以及實質課稅原則，
      該被請求之部分即非屬遺產稅之課徵範圍，故得自遺產總
      額中扣除，免徵遺產稅。最高行政法院91年3 月26日庭長
      法官聯席會議決議，乃以決議縮減法律所定得為遺產總額
      之扣除額，增加法律所未規定之租稅義務，核與上開解釋
      意旨及憲法第19條規定之租稅法律主義尚有未符，應不再
      援用。」業經大法官釋字第620 解釋在案。則被告前揭復
      查決定所依據之財政部86年2 月15日台財稅字第85192452
      3 號函附會議決議，及87年1 月22日台財稅字第87192570
      4 號函附會商結論等見解，既已因前揭大法官解釋而不得
      再予以援用，按行政程序法第128 條及行政訴訟法第273
      條第1 項第11款規定，原告自得申請被告重新核定並更正
      許岑彥所應繳納之遺產稅稅額，返還原告及其他繼承人等
      所溢繳之遺產稅稅款。
    (二)次按，憲法第23條及中央法規標準法第5 條等規定，均明
      示人民之權利義務非依法律不得限制之，有關本案之時間
      點為88年，當時行政程序法尚未頒布施行，故有關公法上
      不當得利之時效期間之規定，應準用民法有關不當得利15
      年時效期間即民法第182 條第2 款規定。訴願決定雖指稱
      ：「…，雖認上開解釋文有溯及既往之效力，然其範圍僅
      以人民聲請解釋之具體案件為限，非謂對於未經人民聲請
      解釋之同類案件均有溯及既往之效力而言，此乃基於法律
      安定性之考量……」惟被告受領原告所溢繳之遺產稅款，
      即該當公法上之不當得利，則準用民法第182 條第2 款規
      定，應適用15年時效期間，嗣雖因行政程序法頒布，然依
      實體從舊原則，本案事實發生時點既係於行政程序法頒布
      施行前，則時效期間仍應適用民法有關不當得利15年時效
      期間之規定。
    (三)又查，本案溢繳稅款之情形，係因被告據為原課稅處分基
      礎之實務見解，經大法官作出釋字第620 號解釋後而不得
      再予援用，具有行政訴訟法第273 條第1 項第11款規定之
      再審原因，該當行政程序法第128 條第3 款規定之情形，
      故原告據上開規定向原被告申請撤銷並返還所溢繳之稅款
      ，自與稅捐稽徵法第28條規定於納稅義務人因「適用法令
      錯誤」或「計算錯誤」或其他相類似之原因申請退還溢繳
      稅款之情形有所不同，自應適用民法有關不當得利規定15
      年之時效期間，而非如被告所稱僅適用稅捐稽徵法第28條
      規定之5 年時效期間等語。並聲明請求判決撤銷訴願決定
      及原處分；被告應准予重開行政程序。
三、被告則以：
    (一)按大法官解釋，除於解釋文內另有明定應溯及生效者外，
      應自該解釋公布當日起發生效力。查大法官釋字第620 號
      解釋謂最高行政法院91年3 月26日庭長法官聯席會議決議
      ，係縮減法律所定為遺產總額之扣除額，增加法律未規定
      之租稅義務，核與憲法第19條規定之租稅法律主義尚有未
      符，應不再援用等語可知，該解釋文中並無追溯生效之規
      定，故應自該解釋95年12月6 日公布當日起生效，而原告
      就系爭生存配偶剩餘財產差額分配請求權扣除額不服，申
      請復查，業經被告於88年12月20日以前揭復查決定駁回在
      案，原告未提起訴願，而告確定，則系爭生存配偶剩餘財
      產差額分配請求權扣除額，既於89年間已告確定，自無上
      開解釋之適用。
    (二)復按，行政訴訟法第273 條所定再審事由，其第11款所謂
      「為判決基礎之民事或刑事判決及其他裁判或行政處分，
      依其後之確定裁判或行政處分已變更者」，係指原處分所
      依據之民事或刑事判決及其他裁判或行政處分作成，而其
      後之確定判決或行政處分已變更而言，本件生存配偶剩餘
      財產差額分配請求權扣除額之核定，係依據遺產及贈與稅
      法及最高行政法院前揭決議等規定，並非依據民事或刑事
      判決或其他裁判或行政處分作成，自無因確定裁判或行政
      處分已變更之適用，原告所稱顯屬誤解。又依大法官釋字
      第177 號解釋及第185 號解釋可知，確定終局裁判所適用
      之法律或命令，或其適用法律、命令所表示之見解發生有
      抵觸憲法之疑義，經司法院依人民聲請解釋認為確與憲法
      意旨不符時，是項確定終局裁判即有再審或非常上訴之理
      由。基此，雖認上開解釋文有溯及既往之效力，然其範圍
      僅以人民聲請解釋之具體案件為限，非謂對於未經人民聲
      請解釋之同類案件均有溯及既往之效力而言，原告既非聲
      請解釋之具體案件當事人，其援引釋字第620 號解釋文，
      聲請再開行政程序，自無足採。
    (三)又按，稅捐稽徵法第28條規定，係因適用法令錯誤或計算
      錯誤溢繳之稅款，得自繳納之日起5 年內提出具體證明，
      申請退還，惟系爭剩餘財產差額分配請求權扣除額之計算
      ，依核定當時之法令規定，74年6 月4 日以前取得之財產
      非可列入分配之計算範圍，故尚無稅捐稽徵法第28條規定
      之情形；又行政程序法第128 條規定，行政處分於法定救
      濟期間經過後，若有符合該條所定之要件者，得向行政機
      關申請撤銷、廢止或變更之，惟該項申請，應自法定救濟
      期間經過後3 個月內為之，其事由發生或知悉在後者，自
      發生或知悉時起算，但自法定期間經過後已逾5 年者，不
      得申請。原告就系爭扣除額部分申請復查，惟未提起訴願
      ，已於89年間確定，且大法官釋字第620 號解釋係於95年
      12 月6日公布，原告於97年5 月20日始據以申請，均已逾
      上開規定之申請期限，故亦無行政程序法第128 條規定之
      適用餘地等情置辯。並聲明請求判決駁回原告之訴。
四、本件如事實概要所述之事實，為兩造所不爭，並有遺產稅申
    報書、被告所為核定通知書、復查決定書、掛號郵件收件回
    執、原告前開申請書及被告前開覆函在原處分卷第234-236
    、251-253 、289-294 、541-552 頁可按，堪認為真實。故
    本件厥應審究者，係原告申請再開行政程序，是否逾法定期
    間？及本件遺產稅課稅處分是否有行政程序法第128 條第2
    項第3 款所定具有行政訴訟法第273 條第1 項第11款再審事
    由之情形？
五、經查：
    (一)按「行政處分於法定救濟期間經過後，具有下列各款情形
      之一者，相對人或利害關係人得向行政機關申請撤銷、廢
      止或變更之。但相對人或利害關係人因重大過失而未能在
      行政程序或救濟程序中主張其事由者，不在此限。……三
      、其他具有相當於行政訴訟法所定再審事由且足以影響行
      政處分者。……前項申請，應自法定救濟期間經過後三個
      月內為之；其事由發生在後或知悉在後者，自發生或知悉
      時起算，但自法定救濟期間經過後已逾五年者，不得申請
      。」行政程序法第128條第1項第3款、第2項定有明文。是
      行政程序之重新進行，應具備行政程序法第128條第1項之
      要件，並應於同條第2項規定之期間內申請，始得為之。
      故行政處分之相對人或利害關係人，於法定救濟期間經過
      後已逾五年者，縱有行政程序法第128條第1項各款情形，
      亦不得依上開規定申請重開程序，自不待言。
    (二)查原告之配偶即被繼承人許岑彥於85年7 月11日死亡，原
      告及其他繼承人辦理遺產稅申報，經被告初查核定遺產總
      額為123,398,776 元、遺產淨額67,828,798元、應納稅額
      為22,302,807元。原告就生存配偶剩餘財產差額分配請求
      權扣除額部分不服，申請復查，經被告復查決定駁回，該
      復查決定書於88年12月22日送達原告，因原告未提起訴願
      而確定在案。惟原告於97年5 月20日始提出申請書，主張
      依行政程序法第128 條第1 項規定申請重開行政程序，請
      求被告撤銷上開復查決定，並退還溢繳之稅款等情，為原
      告所不爭，並有前開復查決定書、掛號郵件收件回執及原
      告前開申請書附處分卷第289-294 、541-547 頁可稽，堪
      信為真實。據此，原告於97年5 月20日申請重開行政程序
      時，距被告所為前揭復查決定之法定救濟期間( 自88年12
      月23 日 起算至89年1 月21日止) 經過後已逾5 年，已逾
      前揭法條第2 項規定之申請期限，揆諸前揭說明，原告之
      申請，於法即有未合。
    (三)次按，行政程序法第128 條第1 項第3 款規定，係指其他
      具有相當於行政訴訟法所定再審事由足以影響行政處分者
      ，行政處分之相對人或利害關係人於法定救濟期間經過後
      ，得向行政機關申請撤銷或變更之。又依行政訴訟法第
      273 條第1 項第11款規定：「有左列各款情形之一者，得
      以再審之訴對於確定終局判決聲明不服。……十一：為判
      決基礎之民事或刑事判決及其他裁判或行政處分，依其後
      之確定裁判或行政處分已變更者。」可知，必須變更前之
      裁判或行政處分，係經前行政程序援為作成原處分之基礎
      ，並因該裁判或行政處分之變更而影響原處分者，始屬上
      述行政程序法第128 條第1 項第3 款所規範得請求重開行
      政程序之事由。惟查，原告所稱被告前揭復查決定所依據
      之最高行政法院91年3 月26日庭長法官聯席會議決議、財
      政部86 年2月15日台財稅字第851924523 號函附會議決議
      及87年1 月22日台財稅字第871925704 號函附會商結論，
      並非前揭行政訴訟法第273 條第1 項第11款所稱之裁判或
      行政處分，原告以最高行政法院前開決議及財政部前開函
      之見解，已因大法官釋字第620 號解釋而不得再予援用，
      主張系爭遺產稅課稅處分有上開行政程序法第128 條第1
      項第3 款及行政訴訟法第273 條第1 項第11款所定之重開
      行政程序事由，申請被告重新核定被繼承人之遺產稅，並
      返還原告及其他繼承人等所溢繳之遺產稅稅款，顯係誤解
      該法律之規定，洵非有據。
    (四)又按，「本院依人民聲請所為之解釋，對聲請人據以聲請
      之案件，亦有效力。」「中央或地方機關就其職權上適用
      同一法律或命令發生見解歧異，本院依其聲請所為之統一
      解釋，除解釋文內另有明定者外，應自公布當日起發生效
      力…」及「…除聲請人據以聲請之案件外，其時間效力，
      應依一般效力範圍定之，即自公布當日起，各級法院審理
      有關案件應依解釋意旨為之。」分別經大法官釋字第177
      號、第188 號及第592 號解釋在案。復揆諸大法官釋字第
      620 號解釋：「凡夫妻於婚姻關係存續中取得，而於聯合
      財產關係消滅時現存之原有財產，並不區分此類財產取得
      74年6 月4 日之前或同年月5 日之後，均屬剩餘財產差額
      分配請求權之計算範圍。生存配偶依法行使剩餘財產差額
      分配，依遺產及贈與稅法之立法目的，以及實質課稅原則
      ，該被請求之部分即非屬遺產稅之範圍，故得自遺產總額
      中扣除，免徵遺產稅，最高行政法院91年3 月26日庭長法
      官聯席會議決議，乃以決議縮減法律所定為遺產總額之扣
      除額，增加法律未規定之租稅義務，核與上開解釋意旨及
      憲法第19條規定之租稅法律主義尚有未符，應不再援用。
      」等語，可知該解釋文中並無追溯生效之規定，故應自該
      解釋於95年12月6 日公布當日起生效，而原告就系爭生存
      配偶剩餘財產差額分配請求權扣除額不服，申請復查，經
      被告以前揭復查決定駁回，因原告未提起訴願而確定在案
      ，已如前述，則該項扣除額於大法官釋字第620 號解釋作
      成前既已確定，即無該解釋之適用，且原告亦非上開解釋
      之聲請人，原告援引該解釋申請被告再開本件遺產稅之行
      政程序，即非有據，被告否准原告之申請，於法並無不合
      。
六、綜上所述，原告之主張，均無可採。被告以原處分否准原告
    再開本件遺產稅行政程序之申請，於法並無違誤，訴願決定
    予以維持，亦無不合。原告仍執前詞，訴請判決如其聲明所
    示，為無理由，應予駁回。
據上論結，本件原告之訴為無理由，爰依行政訴訟法第98條第1
項前段，判決如主文。
中    華    民    國    98    年     5    月   20     日
                    臺北高等行政法院第二庭
                              審判長法  官  徐瑞晃
                                    法  官  陳金圍
                                    法  官  蕭惠芳
上為正本係照原本作成。
如不服本判決，應於送達後20日內，向本院提出上訴狀並表明上
訴理由，如於本判決宣示後送達前提起上訴者，應於判決送達後
20日內補提上訴理由書（須按他造人數附繕本）。
中    華    民    國    98    年     5    月   20     日
                                    書記官   李淑貞


司法院資訊處製作；財團法人民間司法改革基金會備份。
